【裁判字號】    97,簡上,51
【裁判日期】    971118
【裁判案由】    返還不當得利等
【裁判全文】
臺灣桃園地方法院民事判決              97年度簡上字第51號
上  訴  人  乙○○
被上訴  人  甲○
上列當事人間返還不當得利等事件，上訴人對於中華民國97年2
月25日本院簡易庭97年度壢簡字第79號第一審判決提起上訴，本
院於97年10月28日言詞辯論終結，判決如下：
    主      文
上訴駁回。
第二審訴訟費用由上訴人負擔。
    事實及理由
壹、程序部分
    被上訴人經合法通知，未於言詞辯論期日到場，核無民事訴
    訟法第386 條各款所列情形，爰依上訴人聲請，由其一造辯
    論而為判決。
貳、實體部分
一、上訴人主張：(一)被上訴人先後向上訴人借貸下列金額：1.96
    年10月30日借款新台幣（下同）88,100元，由上訴人將上開
    款項存入被上訴人設於中國信託中壢分行帳戶（帳戶號碼：
    00000-000000）內作為交割中化股票之用。2.同年11月9 日
    借款12,000元，由上訴人轉帳入被上訴人上開帳戶內作為繳
    交房屋貸款之用。3.同年10月9 日借款12,000元；4.同年10
    月22日借款14,0 00 元，上述3.4.兩筆借款係作為繳交房屋
    貸款及買賣股票之用；5.同年9 月間借款15,709元；6.同年
    10月間借款15,111元，上開5.6.兩筆借款係作為繳交被上訴
    人在中國信託信用卡同年9 、10月份消費款之用。6.同年10
    月13日借款30,000元購買黃金1 條。7.同日再借款10,000元
    購買沙發1 套，以上借款合計為196,920 元，被上訴人均未
    返還於上訴人。(二)被上訴人於本院96年度家護字第1299號通
    常保護令案件中，故意提供錯誤地址供法院傳訊上訴人，致
    上訴人未能如期出庭應訊；另被上訴人故意於桃園地方法院
    檢察署（下稱桃園地檢署）提出竊盜罪告訴（案號96年他字
    第4548號），使上訴人因上開刑事竊盜案件及民事通常保護
    令案件之庭期衝突，不能至桃園地檢署出庭應訊，致受有精
    神上之損害，其損害金共計10萬元等語。爰依消費借貸、不
    當得利之法律關係，請求返還20萬元借款，並依侵權行為請
    求精神上損害賠償10萬元，及均自起訴狀繕本送達之日起算
    之法定遲延利息等語，原審為上訴人敗訴之判決。上訴人上
    訴聲明：1.原判決（不利於）上訴人部分廢棄。2.被上訴人
    應給付上訴人30萬元（計算式：未返還之借款20萬元+ 精神
    損害賠償10萬元＝30萬元）及自原審起訴狀送達被上訴人翌
    日起至清償日止，按週年利率百分之5 計算之利息（至於上
    訴人於原審另請求確認被上訴人持有上訴人於96年10月25日
    簽發「出售華票股票契約」效力不存在乙節，業經原審判決
    駁回，而因上訴人並未上訴已告確定）。
二、被上訴人未於言詞辯論期日到場，惟據其在準備程序中到場
    ，曾以：伊與上訴人原為男女朋友之關係，上訴人固分別於
    96 年10 月30日及同年11月9 日將上開88,100元及12,000元
    兩筆金額，轉入被上訴人設於中國信託中壢分行之帳戶，惟
    該兩筆款項均為贈與而非借貸關係，除此之外，上訴人其餘
    主張借貸之款項均屬不實。又被上訴人亦未於本院96年度家
    護字第1299號案件中故意提供錯誤地址供法院傳喚，使上訴
    人無法出庭應訊等語資為抗辯，並答辯聲明：上訴駁回。
三、本院判斷：
    原告主張被告應返還其借款196,920 元（聲明仍請求返還20
    萬元），及給付其精神上損害賠償10萬元等情，此為被告所
    否認，並以前詞置辯。經查：
  (一)上訴人請求返還借款部分：
  1.按當事人主張有利於己之事實者，就其事實有舉證之責任，
    民事訴訟法第277 條前段定有明文，故主張權利存在之人，
    就其權利構成要件事實負有舉證之責。又當事人主張有金錢
    借貸關係存在，須就其發生所須具備之特別要件即金錢之交
    付及借貸意思表示互相一致負舉證之責任，若僅證明有金錢
    之交付，未證明借貸意思表示一致者，尚不能認為有金錢借
    貸關係之存在，最高法院81年台上字第2372號判決意旨可資
    參照，是以當事人間若僅有金錢所有權移轉之事實，則其所
    依據之基礎法律關係，亦可能係贈與、清償、買賣價金之給
    付等諸多可能，尚不能遽予推論該當事人間有成立金錢消費
    借貸之法律關係，合先敘明。
  2.上訴人主張伊於96年10月30日及同年11月9 日將88,100元及
    12,000元轉入被告設於中國信託中壢分行之帳戶予被上訴人
    之事實【即事實欄(一)1.2.兩筆款項】，為兩造所不爭執，並
    有上訴人所提出存簿影本2 份附卷可稽。惟上訴人主張上開
    兩筆金額為借款，則為被上訴人所否認，並以前詞置辯，揆
    諸前開法條規定，上訴人自應就兩造間有消費借貸約定之事
    實負舉證之責。然依上訴人所提出之上開存簿匯款紀錄，充
    其量僅能證明有前述交付款項之事，至於交付款項之原因為
    何，顯然無法證明。而上訴人固曾具狀稱被上訴人之姊姊陳
    淑珍於電話中亦曾承認知悉被上訴人向上訴人借款未還一事
    ，惟證人陳淑珍於原審證稱：「（原告（即上訴人）是否有
    打電話給你，在電話中你是否承認被告（被上訴人）有積欠
    原告之債務？）原告找不到被告，所以打電話給我，說被告
    欠他很多錢，我說我不清楚這件事，如果被告有欠原告錢，
    應該直接去找被告。我和被告沒有在聯絡，我不知道欠款等
    事。」（見原審卷第76頁），是依該證人上開所證，尚難據
    以認定上訴人此部分主張為真正，此外，上訴人復未能提出
    其他積極證據以實其說，是其此部分之主張，自難採信。
  3.上訴人另主張事實欄(一)3.4.5.6.7.等各筆借款情形如下：96
    年10月9 日借款12,000元，同年月22日借款14,000元；96年
    9 月、10月間間分別借款15,709元、15,111元繳交卡債；同
    年月13日借款3 萬元購買黃金及借款1 萬元10,000元買沙發
    等情，上開各筆借款據上訴人於本院審理中均稱係由上訴人
    以現金直接交付被上訴人等語（見本院97年10月28日言詞辯
    論筆錄），然被上訴人於原審業已否認有收受上開各筆借款
    在卷（見原審卷第74頁至76頁），而依上揭最高法院判決見
    解，金錢借貸出借人需先證明金錢交付之事實，惟上訴人迄
    今仍無法舉證其確有交付上開各筆借款予被上訴人之事實，
    是其此部分主張，委無可採。
  4.次按原告對不當得利請求權之成立要件應負舉證責任，亦即
    原告必須證明其與被告間有給付之關係存在，且被告因其給
    付而受有利益以及被告之受益為無法律上之原因，始能獲得
    勝訴之判決，最高法院91年度台上字第1673號判決意旨闡釋
    明確。有關上訴人主張已匯交上開事實欄(一)1.2.筆借款予被
    上訴人，應屬不當得利云云，被上訴人雖不爭執有收到上開
    兩筆借款，惟以兩造間當時為男女朋友關係，上開兩筆借款
    係屬贈與等語置辯。經查，上訴人於本院審理中亦坦承當時
    兩造為男女朋友關係等語明確（見本院97年10月28日言詞辯
    論筆錄），然否認係贈與云云，惟按不當得利須由上訴人舉
    證證明無法律上原因存在，已如前述，上訴人既主張兩造間
    係屬消費借貸，固然經本院認以無法舉證而駁回，業如前述
    ，惟兩造間金錢往來，其因多端，亦如前述，不論被上訴人
    抗辯係屬「贈與」，是否可採，然亦不能因兩造間無消費借
    貸關係即遽予推論兩造間之金錢往來為「無法律上原因」而
    屬不當得利。至於上訴人主張交付事實欄(一)3.至7.各筆借款
    ，迄無法舉證有交付之事實，已如前述。是上訴人主張上開
    各筆款項，或因無法證明兩造間無法律關係存在，或係迄未
    舉證證明有交付之事實，均與不當得利之成立要件不符，自
    難採信。
  (二)請求精神上損害賠償部分：
    次按因故意或過失，不法侵害他人之權利者，負損害賠償責
    任，故意以背於善良風俗之方法，加損害於他人者亦同；不
    法侵害他人之身體、健康、名譽、自由、信用、隱私、貞操
    ，或不法侵害其他人格法益而情節重大者，被害人雖非財產
    上之損害，亦得請求賠償相當之金額；其名譽被侵害者，並
    得請求回復名譽之適當處分，民法第184 條第1 項、第195
    條第1 項固有明文。惟按民法第195 條規定，固以不法侵害
    他人「身體」、「健康」、「名譽」、「自由」、「信用」
    、「隱私」、「貞操」等權利者須就他人非財產上損害負賠
    償責任，惟除前開例示之人格權外，其餘未經明訂為特別人
    格權之人格法益，則以損害情節重大為請求賠償非財產上損
    害之要件。上訴人主張被上訴人於本院96年度家護字第1299
    號案件中，故意提供錯誤地址供法院傳訊，致上訴人未能如
    期出庭應訊，又故意於桃園地方法院檢察署提出告訴，使上
    訴人因桃園地方法院檢察署96年度他字第4548號案件及本院
    96年度家護字第1299號案件之庭期衝突，致上訴人不能至檢
    察署出庭應訊，均使上訴人受有精神上之損害等語，並以本
    院家事法庭通知書及台灣桃園地方法院檢察署通知書（見原
    審卷卷第41頁、42頁）各1 張為證，然查前開2 張通知書記
    載上訴人之地址均為「桃園縣楊梅鎮○○路○ 段86巷11號1
    樓」，與上訴人於本件上訴狀中自行陳報之送達地址（見本
    院卷第6 頁參照）相同，又前開2 份通知書所載庭期時間固
    屬一致，唯提起民事訴訟及刑事告訴為被上訴人合法權利之
    行使，又前開通知書既經上訴人收受，縱有出庭日期相同之
    窘境，亦為上訴人所明知，上訴人亦非不得以具狀陳報請假
    或委由其他訴訟代理人進行訴訟程序之方式保障其應訴之權
    利，尚難認被上訴人行為有何故意或過失損害上訴人權利可
    言。再者，上訴人因上述所謂庭期同日，致其何種「人格權
    」受侵害、其情節如何重大等情事均未能說明，其受有如何
    苦痛，亦未舉證以實其說，殊難謂上訴人人格權受有損害，
    是上訴人依侵權行為請求精神上損害賠償金額共計10萬元云
    云，其要件顯不該當，委無足採。
五、綜上所述，上訴人援引消費借貸、侵權行為、不當得利之法
    律關係，據以主張被上訴人應返還其借款20萬元，精神上損
    害賠償10萬元云云，洵屬無據。原審為上訴人敗訴之判決，
    並無違誤。上訴意旨仍執詞指摘原審上開部分判決不當，求
    予廢棄改判，為無理由，應予駁回。
六、本件事證已臻明確，至於未論述之爭點；兩造其餘之攻擊或
    防禦方法；未經援用之證據，經斟酌後，認為均不足以影響
    本判決之結果，自無一一詳予論駁之必要，併此敘明。
七、據上論結：本件上訴無理由，依民事訴訟法第436 條之1第3
    項、第449 條第1 項、第463 條、第78條，判決如主文。
中    華    民    國    97    年    11    月    18    日
                  民事第二庭  審判長法  官  劉克聖
                                    法  官  呂仲玉
                                    法  官  張金柱
本判決不得上訴。
以上正本證明與原本無異。
中    華    民    國    97    年    11    月    18    日
                                    書記官  黃珮娟


司法院資訊處製作；財團法人民間司法改革基金會備份。
